【裁判字號】    98,訴,1042
【裁判日期】    981117
【裁判案由】    違反山坡地保育利用條例
【裁判全文】
臺灣高雄地方法院刑事判決              98年度訴字第1042號
公  訴  人  臺灣高雄地方法院檢察署檢察官
被      告  丁○○○
選任辯護人  張榮作律師
            許明德律師
            鄭勝智律師
上列被告因違反山坡地保育利用條例案件，經檢察官提起公訴（
98年度偵字第5573號），本院判決如下：
    主  文
本件免訴。
    理  由
一、公訴意旨略以：丁○○○明知高雄縣甲○鎮○○段96-6地號
    土地（下稱96-6地號土地），係屬財政部國有財產局所有之
    公有土地，且經臺灣省政府於民國69年2 月6 日以府農山字
    第1201166 號公告列為山坡地保育區，不得擅自墾殖、開發
    ，竟自民國88年間某日起，擅自在96-6地號土地、如附件一
    土地複丈成果圖E 、F 部分所示之土地（下稱上開土地）上
    ，開挖整地，並在其上興建渡假住宅、庭院、圍牆，占用面
    積共約981 平方公尺。因認被告丁○○○涉嫌違反山坡地保
    育利用條例第10條不得在公有山坡地內擅自開發、占用之規
    定，而犯同條例第34條第1 項之擅自占用公有山坡地罪嫌云
    云。
二、按案件時效已完成者，應諭知免訴之判決，刑事訴訟法第30
    2 條第2 款定有明文。又行為後法律有變更者，適用行為時
    之法律，但行為後之法律有利於行為人者，適用最有利於行
    為人之法律，為95年7 月1 日修正施行之刑法第2 條第1 項
    所明定。查修正後刑法第80條第1 項，及修正前刑法第80條
    第1 項關於追訴權時效期間之規定不同，修正後刑法所定時
    效期間較長，表示行為人被追訴之期限較久，自屬對行為人
    不利，比較結果自以修正前刑法第80條較有利於行為人，是
    本件關於追效權時效，自應適用修正前刑法第80條之規定。
    查本件公訴人認被告涉嫌違反山坡地保育利用條例第10條規
    定，而犯同條例第34條第1 項之擅自占用公有山坡地罪嫌，
    該罪之法定刑為6 月以上5 年以下有期徒刑，得併科新台幣
    60萬元以下罰金，則其追訴權時效期間，自應依修正前刑法
    第80條第1 項第2 款規定為10年。次按山坡地保育利用條例
    第34條第1 項之擅自占用公有山坡地罪，為刑法第320 條第
    2 項竊佔罪之特別規定，本質上含竊佔行為在內。然竊佔罪
    為即成犯，於其竊佔行為完成時犯罪即成立，以後之繼續佔
    用乃狀態之繼續，而非行為之繼續，故於竊佔後雖將原有建
    物拆除另予改建，僅係竊佔狀態繼續中變更其使用之方法，
    不構成另一新竊佔罪，有關追訴權時效之起算，仍應以最初
    竊佔行為完成時為準，最高法院25年上字第7374號判例及83
    年度臺上字第5190號判決意旨可資參照。從而，本件山坡地
    保育利用條例第34條第1 項之罪，應為即成犯，即於被告在
    上開山坡地上興建渡假住宅、庭院、圍牆完工後，其占用山
    坡地之行為即已完成，先予敘明。
三、訊據被告丁○○○固坦承伊所有之上開土地上建有鐵皮屋、
    庭院及圍牆之事實，惟矢口否認有何擅自占用公有山坡地之
    犯行，辯稱：伊於84年6 月26日，向黃金填購買上開土地，
    當時土地已經整平，庭院已經存在，後來於84年底，伊委請
    乙○○在其上興建鐵皮屋，大約於85年初就蓋好了等語。被
    告之辯護人則為被告辯以：被告於84年間向黃金填購得上開
    土地，於85年間已在土地上興建鐵皮屋完工，並於88年5 月
    15日，申請取得「高雄縣甲○鎮○○里○ 鄰○○路2 巷37-5
    號」之門牌，然本件檢察官卻於98年5 月27日始提起公訴，
    故本案之追訴權時效業已消滅等語。經查：
  (一)高雄縣甲○鎮○○段96-6地號土地，係屬財政部國有財產局
    所有之公有土地，業經公告列為山坡地保育區之事實，有土
    地謄本1 份、高雄縣政府92年1 月10日府農保字第09200019
    82號函及附件之臺灣省山坡地範圍地段明細表、行政院農業
    委員會92年3 月12日農授水保字第0921846683號函等件附卷
    可稽（見警卷第12頁；另案本院91年度訴字第3457號卷第60
    至63、131 頁），足見96-6地號土地確為公有山坡地無疑。
  (二)次查，被告於84年6 月26日，向黃金填購買上開96-6地號土
    地上、如附件一土地複丈成果圖E 、F 部分所示土地之使用
    權（面積981 平方公尺），且被告未經主管機關許可，即在
    上開土地上興建1 間鐵皮屋（下稱上開鐵皮屋）之情，為被
    告所自承（見院二卷第54頁），核與證人黃金填於另案之證
    述相符（見臺灣高等法院高雄分院92年度上訴字第1954號第
    二卷第113 、116 頁）；復有上開土地讓渡耕耘權移轉契約
    書、地籍圖各1 份、照片2 張、土地清查資料、土地複丈成
    果圖等件存卷可證（見警卷第7 至9 、15、16頁；偵卷第33
    、34頁），是被告確有擅自佔用公有山坡地之犯行甚明。
  (三)又被告以上開情詞置辯，核與證人乙○○於本院審理時具結
    證稱：上開土地上之房子是伊蓋的，是85年以前蓋的，確定
    時間伊忘記了等語相符（見院二卷第50頁及背面）。本院衡
    以被告既於84年6 月26日，即自黃金填處受讓取得上開土地
    之使用權，且被告於另案偵查時供稱：上開鐵皮屋係作休閒
    使用等語（見另案本院91年度訴字第3457號調查局一卷第18
    5 頁背面），則其所辯：上開鐵皮屋於85年間已興建完成等
    語，尚與常情相符。再者，縱認依被告及證人乙○○之上開
    供述，仍無從確認上開鐵皮屋之完工時間，然觀諸高雄縣甲
    ○鎮戶政事務所98年5 月18日岡鎮戶字第0980001535號函載
    明：「高雄縣甲○鎮○○里○ 鄰○○路2 巷37-5號門牌係於
    88年5 月15日，由被告以有人居住之違章建築申請初編門牌
    」等語，則被告既於88年5 月15日已申請門牌，顯見於斯時
    ，上開鐵皮屋應已興建完成無疑。從而，被告既自88年5 月
    15日前之某日起佔有上開土地，在其上興建鐵皮屋，則其本
    件犯罪行為於88年5 月15日前之某日即已完成，應自斯時起
    算擅自占用公有山坡地罪之10年追訴權時效，是該罪之追訴
    權因不行使而於98年5 月15日前之某日即已消滅。惟查，本
    件檢察官於98年5 月27日提起公訴，並於同年6 月12日繫屬
    本院，此有起訴書及本院刑事科分案章戳等在卷可按。揆諸
    前揭說明，本件被告所犯擅自占用公有山坡地罪嫌之追訴權
    時效，應已消滅。
四、綜上所述，被告自88年5 月15日前之某日起，即在上開土地
    上興建渡假住宅，其所為擅自占用公有山坡地犯行，於98年
    5 月15日前之某日即已完成，故應自斯時起算該罪之10年追
    訴權時效。準此，本件擅自占用公有山坡地罪之追訴權時效
    應於98年5 月15日前之某日即已消滅。又公訴人雖另指稱：
    被告在上開土地上興建「庭院及圍牆」，而涉犯擅自占用公
    有山坡地罪之犯行等語，惟此為被告所否認，並辯稱：伊向
    黃金填購買上開土地時，地已經整平，庭院已經存在等語（
    見院一卷第48頁背面）。本院衡以上開土地上之「庭院及圍
    牆」部分，倘係被告委託乙○○所興建，則同上開鐵皮屋部
    分，亦已罹於追訴權時效；又倘「庭院及圍牆」部分係黃金
    填所興建，則被告充其量僅成立故買贓物罪，應不構成擅自
    占用公有山坡地罪，而被告縱涉犯故買贓物罪，亦已罹於追
    訴權時效，附此敘明。此外，本院復查無其他證據可資證明
    被告於98年5 月27日後另有其他擅自墾殖、佔用公有山坡地
    之行為，是依刑事訴訟法第302 條第2 款規定，本院應諭知
    免訴之判決。
據上論結，應依刑事訴訟法第302 條第2 款判決如主文。
本案經檢察官丙○○到庭執行職務。
中    華    民    國    98    年    11    月    17    日
                  刑事第二庭  審判長法  官  吳進寶
                                    法  官  施盈志
                                    法  官  羅立德
以上正本證明與原本無異。
如不服本判決應於收受本判決後10日內向本院提出上訴書狀，並
應敘述具體理由，如未敘述上訴理由者，應於上訴期間屆滿後20
日內補提理由書狀於本院（均須按他造當事人之人數附繕本）「
切勿逕送上級法院」。
中    華    民    國    98    年    11    月    17    日
                                    書記官  賴朱梅


司法院資訊處製作；財團法人民間司法改革基金會備份。
